臺灣彰化地方法院民事判決
110年度訴字第962號
原      告  曾伯丞  
訴訟代理人  魏其村律師
被      告  劉烱宏  

訴訟代理人  吳佶諭律師  
上列當事人間請求確認抵押債權不存在等事件，本院於民國111
年2月23日言詞辯論終結，判決如下：
    主  文
原告之訴駁回。
訴訟費用由原告負擔。
    事實及理由
壹、程序事項：
    按確認法律關係之訴，非原告有即受確認判決之法律上利益
    者，不得提起之，民事訴訟法第247 條第1 項定有明文。所
    謂即受確認判決之法律上利益，係指因法律關係之存否不明
    確，致原告在私法上之地位有受侵害之危險，而此項危險得
    以對於被告之確認判決除去之者而言，故確認法律關係成立
    或不成立之訴，苟具備前開要件，即得謂有即受確認判決之
    法律上利益，縱其所求確認者為他人間之法律關係，亦非不
    得提起。查本件原告主張其所有坐落彰化縣○○鄉○○段000地
    號土地及同段117號建物（下稱系爭房地），與被告之被繼
    承人(父)劉明參(已亡故，系爭不動產由被告繼承）間所設
    定抵押債權不存在，為被告所否認，則上開抵押債權是否存
    在即有不明確，影響原告於系爭房地是否受強制執行之虞，
    使原告私法上之地位發生不安之危險，而此危險得以本件確
    認判決將之除去，是原告提起本件訴訟有確認利益。
貳、實體事項：
一、原告起訴主張：
  ㈠原告與被告之父劉明參係舊識，原告因有資金需求，於民國1
    06年1月17日將所有坐落彰化縣○○鄉○○段000地號土地(所有
    權全部)，及其上彰化縣○○鄉○○段000號建物(門牌號碼彰化
    縣○○鄉○○路00號，所有權全部)之系爭房地，設定最高限額
    抵押權（下稱系爭抵押權）新台幣（下同）240萬元予劉明
    參，惟劉明參因身體狀況不佳，致原告未向其調度取得資金
    。嗣劉明參於109年2、3月間，因病過世，系爭房地最高限
    額抵押權，遂以分割繼承方式，於109年4月27日登記予被告
    。嗣原告於110年4月15日接獲被告寄發之豐原郵局第244號
    存證信函，向原告催討240萬元借款，惟原告迄至系爭房地
    最高限額抵押權約定擔保債權確定期日，即108年1月11日屆
    至前，並未向劉明參或被告借款240萬元，被告徒憑系爭房
    地最高限額抵押權登記之形式，即認原告有上開借款，足使
    原告權利受有不確定之危險，爰提起本訴請求確認系爭房地
    最高限額抵押債權不存在，並依民法第767條規定，請求被
    告塗銷系爭最高限額抵押權。
  ㈡本件原告起訴主張系爭房地設定之系爭最高限額抵押權所擔
    保之債權不存在，被告（即劉明參之繼承人）聲稱借貸關係
    存在，應由被告就借貸關係存在之借貸意思表示合致及交付
    借款之積極事實，負舉證之責任；否則，即難認被告所稱之
    240萬元借款債權存在。
　㈢系爭最高限額抵押權登記擔保債權確定期日，為108年1月11
    日，則依上開說明，兩造於約定擔保債權確定期日屆至時，
    並無借貸關係存在，系爭最高限額抵押權即應歸於消滅。又
    依一般社會交易觀念，不動產存有抵押權登記對於其客觀交
    易價值多有負面影響，並影響所有權之完整性，如抵押權已
    歸於消滅，而其登記仍存在，自屬對所有權之妨害。準此，
    原告依民法第767條第1項規定，請求被告塗銷系爭房地之系
    爭最高限額抵押權登記。
  ㈣並聲明：確認被告就原告所有坐落彰化縣○○鄉○○段000地號土
    地，及其上彰化縣○○鄉○○段000號建物（門牌號碼彰化縣○○
    鄉○○路00號），以彰化縣和美地政事務所於民國109年4月27
    日登記（字號：彰和資字第025330號），擔保債權總金額新
    臺幣240萬元之最高限額抵押債權不存在；被告應將前項最
    高限額抵押權登記予以塗銷。
二、被告辯以：
  ㈠原告與被告之父劉明參間有消費借貸等債權債務關係，原告
    多次向劉明參借款，均於收受款項後，簽發本票作為憑證及
    擔保，因原告多次借款、反覆換票，至借款金額不斷增加，
    遂於某次借款交付前，雙方合意以原告所有系爭不動產設定
    抵押權與劉明參，增加原告對其歷次借款的實質擔保，並在
    106年1月12日為本件系爭抵押權設定申請後，由劉明參交付
    最後款項予原告，至此，原告累計借款金額已達200萬元，
    均已交付原告受領，原告並於106年1月16日簽發金額200萬
    元本票（下稱系爭本票）一紙交付予劉明參，作為憑證及擔
    保。
　㈡據此，原告與劉明參間確有借貸意思表示合致、借貸金錢交
    付及簽發本票等事實，而有消費借貸及票據關係存在。此由
    原告起訴自承因有資金需求，始設定本件最高限額抵押權24
    0萬予劉明參等語，亦可證明上情。且本件最高限額抵押權
    設定擔保債權總金額為240萬元，亦符合一般因借貸帶設定
    抵押權時，以借貸金額的1.2倍為設定擔保金額之習慣，亦
    可佐證原告與劉明參間有消費借貸及票據等關係存在之事實
    。上開200萬元消費借貸債權及本票債權等，既為系爭最高
    限額抵押權登記擔保債權確定日108年1月11日前所發生之債
    權，當為系爭最高限額抵押權擔保範圍，原告請求塗銷登記
    ，自屬無據。
  ㈢至於原告稱因劉明參身體狀況不佳，致原告未向其調度資金
    等云云。然如原告未向劉明參取得資金，又豈可能於設定系
    爭抵押權後，簽發系爭本票交付劉明參？且劉明參係於109
    年3月2日死亡，距離擔保債權確定日108年1月11日，足足有
    1年有餘，如原告未曾在設定後2年間向劉明參調度資金，又
    豈可能不於108年1月11日債權確定日後，要求劉明參塗銷系
    爭抵押權登記？況被告嗣尋得原告交付予劉明參之系爭房地
    所有權狀正本。故原告與劉明參間確實有債權債務關係存在
    ，且為系爭最高限額抵押權之擔保債權範圍，復由被告自劉
    明參繼承該債權及擔保之最高限額抵押權。原告依民法第76
    7條第1項規定請求塗銷系爭房地之系爭最高限額抵押權登記
    等云云，自無理由。
　　並聲明：原告之訴駁回。
三、得心證之理由：
  ㈠按抵押權為擔保物權，以擔保之債權存在為前提，倘擔保債
    權並未發生，抵押權即失所附麗，縱有抵押權登記，亦屬無
    效，抵押人得請求塗銷。次按稱消費借貸者，於當事人間必
    本於借貸之意思合致，而有移轉金錢或其他代替物之所有權
    於他方之行為，始得當之。復按當事人主張有利於己之事實
    者，就其事實有舉證之責任。但法律別有規定，或依其情形
    顯失公平者，不在此限，民事訴訟法第277條定有明文。是
    舉證責任分配既定後，若依其情形顯失公平，非不得就舉證
    責任有所調整，如舉證責任轉換、降低證明度等，以維持當
    事人間公允。而所謂依其情形顯失公平，應由法院衡諸訴訟
    型態、有無證據偏在一方情形、蒐證困難程度、證明困難度
    等因素，個案審酌既定之舉證責任分配有無顯失公平之情事
    ，而為舉證責任之適當調整。
  ㈡經查，系爭抵押權自106年1月17日設定，至擔保債權於108年
    1月11日確定，嗣原告於110年5月3日方提起本件訴訟，歷時
    數年，期間原告均未請求塗銷系爭抵押權，或請求取回系爭
    本票，甚系爭土地、房屋所有權狀正本，現仍由被告持有中
    （被告稱其父劉明參亡故，近日整理遺物而尋得）。原告若
    對系爭抵押權之設定有所異議，得於系爭最高限額抵押債權
    確定後，於劉明參仍在世時，提起相關訴訟，斯時，原告與
    劉明參間就系爭抵押權所擔保債權之有無，方有對質、攻防
    之可能性，證據資料亦較為豐沛及易尋得，原告卻未於適時
    提起訴訟，卻係於系爭抵押權設定後約四年、劉明參109年3
    月2日亡故後始提起本件訴訟，主張系爭抵押權所擔保之債
    權不存在。系爭抵押權設定緣由因劉明參業已亡故，其繼承
    人（子）即被告已難以解釋系爭抵押權設定原因，被告為繼
    承受讓系爭抵押權之人，距離系爭抵押權設定原因關係之證
    據較遙遠，若有相關證據存在，亦僅偏在原告之一方，被告
    之舉證難度（有資金交付及借貸關係憑證等）反而較困難，
    雖不至應予倒置舉證責任之程度，惟因依原先舉證責任分配
    ，被告應舉證達到使本院較高度蓋然性之心證，確顯失衡，
    應依民事訴訟法第277條但書，應降低被告舉證之證明度。
  ㈢依票據無因性，簽發交付本票之原因，固屬多樣性。然衡諸
    社會常情，簽立本票為借貸金錢的憑證或擔保之一種形式，
    亦非罕見。而通常為了確認債務負擔、存在，以保全債權、
    證據為目的，由債務人作成並交予債權人保存之擔保票據及
    書證，倘債務人簽立之本票具備形式上之證據力，衡諸社會
    生活累積之經驗，本票當可作為消費借貸已經成立之事實上
    推定之基礎。原告對系爭200萬元本票，形式上真正並不爭
    執，並於簽發系爭本票隔日，即完成系爭房地之最高限額抵
    押權設定登記，而擔保債權總金額設定為240萬元，為本金
    債權的1.2倍，亦符民間含利息或違約金及執行費用加計之
    習慣。
　㈣本件原告稱因本來有資金需求，遂將系爭房地設定抵押權予
    劉明參，嗣劉明參身體狀況不佳，致原告未向其調度取得資
    金等語。惟卻未說明在簽發系爭本票後，既未取得借款，為
    何不立即將系爭本票取回？亦未速請求塗銷系爭抵押權登記
    ？後因被告於110年4月14日以存證信函催討借款，原告始提
    起本訴並泛稱應由被告舉證證明系爭抵押債權存在，倘被告
    未能舉證，即應認系爭抵押債權不存在，則系爭抵押權，亦
    失所附麗應予塗銷。原告對上述待證事實，均未予相當釋明
    ，難認已盡具體陳述之義務。本院認降低被告舉證之證明前
    提下，審酌系爭抵押權之設定，為原告知悉且同意，且系爭
    抵押權設定當時所擔保之債務金額及內容，亦為原告所認知
    ，另系爭本票及系爭土地及建物所有權狀正本，現仍由被告
    持有中等情，依上揭舉證責任分配法則，不利益應歸原告負
    擔。即原告應舉證證明上述事由至今仍存在原因；否則，難
    認已盡舉證責任，其主張即不可採。　　　　
四、綜上所述，系爭抵押權所擔保之債權，尚難認不存在。從而
    ，原告主張確認系爭抵押權所擔保之債權不存在，且被告應
    將系爭最高限額抵押權登記予以塗銷，均屬於法無據，應予
    駁回。
五、訴訟費用負擔之依據：民事訴訟法第78條。
中　　華　　民　　國　　111 　年　　3 　　月　　9 　　日
                  民事第四庭  法　官　王鏡明
以上正本係照原本作成。
如不服本判決，須於判決送達後20日內向本院提出上訴狀（須按
他造當事人之人數附繕本）。如委任律師提起上訴者，應一併繳
納上訴審裁判費。 
中　　華　　民　　國　　111 　年　　3 　　月　　9　　日
                              書記官　王宣雄